【裁判字號】    89,台上,6206
【裁判日期】    891019
【裁判案由】    常業詐欺
【裁判全文】
最高法院刑事判決                              八十九年度台上字第六二○六號
    上  訴  人  乙○○
                甲○○
右上訴人等因常業詐欺案件，不服台灣高等法院台南分院中華民國八十七年八月十一
日第二審判決（八十七年度上訴字第九二七號，起訴案號：台灣台南地方法院檢察署
八十六年度偵字第一○四三三號、八十六年度營偵字第一九一九號），提起上訴，本
院判決如左：
    主  文
原判決關於乙○○、甲○○部分撤銷，發回台灣高等法院台南分院。
    理  由
本件原判決認定上訴人乙○○與林再發、陳美珍（以上二人另案審理中）共同基於意
圖為自己不法所有之概括犯意聯絡，自民國八十五年十月間起，連續在台南市○○路
○段二九六巷十五號以林再發經營之鴻益法律代書事務所為幌子，並利用經營姿涵服
飾專賣店之陳美珍所提供之信用卡刷卡端末機（號碼：00000000號）及空白
信用卡簽帳單，及乙○○所擁有向發行信用卡之銀行所申請使用之刷卡機，以俗稱「
假消費、真刷卡」之方式，貸放金錢與持有信用卡且急需款項之不特定人。其營業方
式為由林再發招攬謝佩蓉等不特定借款客戶，趁其急迫需用金錢時，於其實際上並未
購物之情況下，以刷卡金額新台幣（下同）每萬元，預扣利息一千三百元之方式貸放
金額與刷卡之急需現款之客戶，並收取月息五十二分之與原本顯不相當之重利，渠等
復據以偽造上開客戶刷卡消費紀錄後，憑客戶簽具虛偽之簽帳單，登載於渠等業務上
所作成之請款單上，持向聯合信用卡處理中心及發卡銀行請款，使聯合信用卡處理中
心及發卡銀行陷於錯誤而如數付款，足生損害於上開中心及各發卡銀行，渠等並以此
為常業，總計放款金額高達一百餘萬元。嗣經台南縣警察局於八十六年九月五日下午
三時許，查獲上情，並在台南市○○路○段二九六巷十五號林再發住處扣得如原判決
附表一所列等物。乙○○復承前概括犯意，與黃啟禎（已判處罪刑確定）、上訴人甲
○○及王姓不詳姓名成年男子，共同基於意圖為自己不法所有之概括犯意聯絡，自八
十六年五月間起，利用加泰汽車材料行、可加百貨精品有限公司、名雅精品服飾店、
將豪通信行等商號向發行信用卡之銀行所申請使用之刷卡機，以俗稱「假消費、真刷
卡」之方式，貸放金錢與持有上開行號特約信用卡且急需款項之不特定人。其營業方
式為在中華日報上刊登代辦借款手續之廣告，以（○六）0000000號、及00
00000000號等電話為聯絡，招攬王立偉、林益偉等不特定借款客戶，趁其急
迫需用金錢時，於其實際上並未購物之情況下，以刷卡金額每萬元，預扣利息一千元
至一千三百元之方式貸放金額與刷卡之急需現款之客戶，並收取月息三十分之與原本
顯不相當之重利，渠等復據以偽造上開客戶刷卡消費紀錄後，憑客戶簽具虛偽之簽帳
單，登載於渠等業務上所作成之請款單上，持向聯合信用卡處理中心及發卡銀行請款
，使聯合信用卡處理中心及發行銀行陷於錯誤而如數付款，足生損害於上開中心及各
發卡銀行，渠等並以此為常業，總計放款金額高達一千餘萬元。嗣經台南縣警察局於
八十六年八月十二日下午二時十分，查獲上情，並在台南市○○街五十六巷一一一號
甲○○住處扣得如原判決附表二所列等物；繼於同日下午四時，在台南市○○路○段
四十一巷一號查扣如原判決附表三所列等物等情。因而撤銷第一審科刑判決，改判依
牽連犯關係，從一重論處上訴人乙○○、甲○○共同意圖為自己不法之所有，以詐術
使人將本人之物交付為常業罪刑，固非無見。
惟查：(一)、有罪之判決書應記載事實，刑事訴訟法第三百零八條定有明文。而所謂事
實，不僅指犯罪之行為而言，即犯罪之時、日，地點及與適用法律有關者，亦應依法
認定，予以明確之記載。據原判決上述記載僅上訴人乙○○與林再發、陳美珍，自
八十五年十月間起，利用陳美珍所提供之信用卡刷卡端末機及空白信用卡簽帳單暨乙
○○向發行信用卡之銀行申請使用之刷卡機，以俗稱「假消費、真刷卡」之方式，貸
放金錢與持有信用卡且急需款項之不特定人，……刷卡每萬元，預扣利息一千三百元
，……並收取月息五十二分之與原本顯不相當之重利，總計放款金額高達一百餘萬元
。乙○○復承前概括犯意，與黃啟禎、甲○○、王姓不詳姓名成年男子，……自八十
六年五月間起，利用加泰汽車材料行等行號向發行信用卡之銀行所申請使用之刷卡機
，以同上方式，貸放金錢與持有上開行號特約信用卡且急需款項之不特定人，……刷
卡每萬元，預扣利息一千元至一千三百元，……並收取月息三十分之與原本顯不相當
之重利，總計放款金額高達一千餘萬元等情。並未及刷卡時間、地點、持卡人、信
用卡種類、發卡銀行、刷卡金額、扣除利息金額等項，及所行使登載業務上不實請款
單之具體內容，則其依牽連犯刑法第二百十六條、第二百十五條、第三百四十條、第
三百四十五條，從一重論處上訴人等常業詐欺罪刑，自有未合。(二)、有罪之判決書，
應於理由內記載認定犯罪事實所憑之證據，舉凡犯罪行為之實施及態樣，與適用法律
有關之一切證據，均應詳為記載，否則即有理由不備之違法。原判決理由並未說明其
憑以認定上訴人等偽造客戶刷卡消費紀錄及業務上登載不實之請款單，暨以「假消費
、真刷卡」方式貸放金額總計一百餘萬元及一千餘萬元之確切證據，遽為不利上訴人
等之判斷，自有判決不載理由之違法。上訴意旨執以指摘原判決此部分不當，非無理
由，應認原判決此部分有撤銷發回更審之原因。
據上論結，應依刑事訴訟法第三百九十七條、第四百零一條，判決如主文。
中      華      民      國    八十九    年      十      月     十九     日
                              最高法院刑事第三庭
                                  審判長法官  陳  錫  奎
                                        法官  洪  清  江
                                        法官  吳  昆  仁
                                        法官  李  伯  道
                                        法官  陳  世  雄
      右正本證明與原本無異
                                              書  記  官
中      華      民      國    八十九    年      十      月    二十五    日


司法院資訊處製作；財團法人民間司法改革基金會備份。
